【裁判字號】    96,訴,1606
【裁判日期】    971225
【裁判案由】    偽造有價證券等
【裁判全文】
臺灣臺南地方法院刑事判決              96年度訴字第1606號
公  訴  人  臺灣臺南地方法院檢察署檢察官
被      告  丁○○
            戊○○
共      同
選任辯護人  裘佩恩律師
上列被告等因偽造有價證券等案件，經檢察官提起公訴（96年度
偵字第10766、14085號），本院判決如下：
    主  文
丁○○、戊○○均無罪。
    理  由
壹、公訴意旨略以：
一、被告丁○○與被告戊○○為母女。丁○○自稱為黃老師，並
    在臺南市安南區○○○街13號開設神壇。丁○○與戊○○共
    同意圖為自己不法之所有，利用民眾趨吉避兇及在家庭、生
    活、事業上求取平安之人性弱點，對外佯稱可為人開運解厄
    ，但需向其購買八仙彩改運，或需匯款幫忙消災解厄，而自
    民國（下同）88年9月21日起，向如附表一、二所示之甲○○、乙○○佯稱渠等會家破人亡、事業不順等厄運，需向其
    購買八仙彩解厄、做祈福法會等，而陸續詐得如附表所示金
    額，丁○○及戊○○從中牟利達新臺幣（下同）800萬1787
    元。
二、丁○○復利用其在神壇「辦事」，可替人消災解厄為由，自
    89年2月18日至90年11月16日，向甲○○佯稱需將甲○○所
    有之彰化商業銀行永康分行第00-00000-000支票存款帳戶（
    下稱系爭支票帳戶）支票簿、印鑑交其保管，始能生意興隆
    、小孩平安，致甲○○不疑有他，交付上開彰化銀行支票簿
    及印鑑予丁○○保管。丁○○於取得上開支票簿及印鑑後，
    竟與戊○○共同基於偽造有價證券之犯意聯絡，自89年2 月
    18日至90年11月16日間未經甲○○之同意，而部分由戊○○
    、部分由丁○○委由不知情之庚○○簽發並將甲○○之印鑑
    蓋印於如附表三所示之甲○○所有之彰化銀行支票350紙，
    並持之交付予他人作為支付款項之用（有244張兌現，票款
    由戊○○存入，甲○○尚未受到損失）。嗣因彰化銀行通知
    甲○○該支票帳戶存款不足，甲○○始知上情。
三、因認被告丁○○、戊○○二人共犯刑法第339條第1項之詐欺
    取財及同法第201條第1項之偽造有價證券罪嫌。
貳、程序方面：
一、關於公訴事實之確定：本件原起訴書附表三所載支票明細（
    即起訴書第17-27頁），辯護人核對後認為存有錯誤，乃以
    書狀提出勘誤明細（本院卷一第183-184頁），經公訴檢察
    官確認無訛後表示以勘誤結果作為更正後之起訴事實（見本
    院卷一第217頁、卷二第81頁），故本件關於被告等被訴偽
    造有價證券之起訴事實，自應以勘誤更新後之本判決附表三
    為準，應予敘明。
二、關於證據能力之判斷：
  (一)按告訴人於刑事訴訟程序供述不利於被告之事實，究其實際
    ，仍屬證人之性質。是告訴人甲○○、乙○○於接受司法警
    察及檢察事務官詢問時所為之陳述，係屬被告以外之人於審
    判外之言詞陳述，既經被告方面明示不同意採為證據之意思
    ，依刑事訴訟法第159條第1項之規定，應認為不具證據能力
    。又參酌現行刑事訴訟法第166條之1第2項、第3項第6款，
    第166條之2之規定及行反詰問時，容許以陳述人先前不一致
    之陳述作為彈劾證據之法理，故上開告訴人於警詢時之陳述
    ，仍得以之作為彈劾證據，用以彈劾其等以證人身分於本院
    審理時所為證述之證明力（最高法院94年度台上字第6881號
    判決意旨參照）。
  (二)我國刑事訴訟法係採實質的真實發見主義，法院應依職權調
    查證據，獨立認定事實。另案法院之裁判，乃法院就各個案
    件依調查證據結果本於自由心證而為之事實上與法律上之判
    斷，一般無拘束其他裁判之效力，其他案件未經直接調查自
    亦不得逕採為認定被告犯罪之證據（最高法院76年度台上字
    第460號、80年度台上字第518號判決意旨參照）。斷無以同
    一被告過往曾經實施特定犯罪行為之前案紀錄，據以認定嗣
    後相類被訴事實之理。準此，被告丁○○前因宗教詐欺行為
    所涉刑事案件之判決書（臺灣高等法院臺南分院88年度上訴
    字第1161號判決，以下簡稱前宗教詐欺案），僅得證明該被
    告曾因上述判決所載之犯罪事實經論罪科刑，就此部分可認
    為具有證據能力。逾此範圍，與本件被訴事實即無關聯性可
    言，應認不具證據能力，不得據以認定被告丁○○有無以同
    一方法詐欺告訴人等之事實。
  (三)上述經排除之證據以外之供述證據及非供述證據，既經檢察
    官及被告方面相互表示同意採為證據之意思，且無事實顯示
    係公務員因違法蒐證所取得之證據，本院審酌該等供述證據
    作成時之情況，亦認為適於作為證據，依刑事訴訟法第159
    條之4第2款、第159條之5第1項、第165條第1項及第165條之
    1 第2項等規定，應認為均有證據能力。
、實體方面：
一、按犯罪事實應依證據認定之，無證據不得認定犯罪事實；不
    能證明被告犯罪者，應諭知無罪之判決，刑事訴訟法第154
    條第2項、第301條第1項分別定有明文。再訴訟上證明之證
    據資料，須於通常一般之人均不致有所懷疑，而得確信其為
    真實之程度者，始得據為有罪之認定，倘其證明尚未達到此
    一程度，而有合理之懷疑存在，根據「罪證有疑，利於被告
    」之證據法則，即無從為被告有罪之確信，法院即應為無罪
    之判決，最高法院76年臺上字第4986號判例意旨可資參照。
二、公訴人認為被告丁○○、戊○○二人涉有上述犯行，依起訴
    書所載，係以下列事證為其憑據：(1)告訴人甲○○、乙○○
    二人於警詢及檢察事務官詢問時之指訴；(2)被告戊○○偵查
    中供承簽發部分附表三所示支票；(3)證人庚○○證述伊係經
    由被告丁○○之交付而簽發部分附表三所示支票，並分由被
    告丁○○或戊○○蓋用告訴人甲○○之印鑑；(4)告訴人乙○○提出之上海商業儲蓄銀行、新莊民安郵局、日盛國際商業
    銀行、台灣中小企業銀行等帳戶之存摺內頁與跨行匯款申請
    書，用以證明告訴人乙○○匯款附表二所示金額之事實；(5)
    告訴人甲○○於偵查中提出之現金收支簿影本，資以證明該
    告訴人交付附表一所示款項；(6)附表三所示部分系爭支票帳
    戶支票影本與存根（俗稱票頭）、被告丁○○與案外人易國
    芳簽立之債務協議書、附表三所示系爭支票帳戶之支票影像
    光碟及系爭支票帳戶之資金往來明細等證據，憑以證明被告
    丁○○、戊○○盜開附表三所示支票，且以部分支票用以清
    償對案外人易國芳之債務，以及被告戊○○盜開支票之後存
    入款項之事實；(7)卷附臺灣銀行安南分行96年5月7日安南營
    字第09600017071號函，以之證明上述分行第00000000000 0
    號帳戶為被告丁○○之申辦，且告訴人乙○○因被告丁○○
    之詐騙而匯款至該帳戶之事實。
三、訊據被告丁○○、戊○○雖不爭執收受告訴人甲○○、乙○○所交付如附表一、二所示部分金額，並由被告戊○○親自
    或委由公司會計庚○○簽發附表三所示支票，但均堅決否認
    有何詐欺或冒名簽發支票情事，一致辯稱：伊等並未以宗教
    方式向告訴人等詐欺金錢，被告丁○○曾陸續向告訴人甲○○借款360萬元以供旗發企業有限公司（以下簡稱旗發公司
    ）營運之用，附表一所示款項在360萬元額度之內，應係告
    訴人甲○○入主旗發公司前後因營運所需而出借挹注公司之
    金額，逾此部分之金額伊等或旗發公司並未收受。又伊等與
    告訴人乙○○並無財務糾葛，附表二所示金額，恐係告訴人
    甲○○與乙○○之間之財務往來，蓋附表二所示之匯款，雖
    均匯入被告丁○○申請之帳戶，但該帳戶於匯款期間係由告
    訴人甲○○保管使用。至於被告戊○○自己或委由庚○○簽
    發附表三所示彰銀永康分行支票，係獲得告訴人甲○○之授
    權而簽發，並非冒名盜用甲○○之發票等語。
四、經查：
  (一)本件被告丁○○、戊○○並不爭執以上述臺灣銀行安南分行
    第000000000000號帳戶收受告訴人乙○○所匯如附表二所示
    款項，亦不爭執分由被告戊○○及旗發公司會計庚○○簽發
    如附表三所示支票，故檢察官據以起訴之(甲)被告戊○○偵查
    中之供述、(乙)證人庚○○偵查中之證詞、(丙)告訴人乙○○提
    出之各該銀行與郵局等帳戶之存摺內頁與跨行匯款申請書、
    (丁)附表三所示部分系爭支票帳戶、支票影本、票頭與資金往
    來明細、被告丁○○與案外人易國芳簽立之債務協議書及(戊)
    卷附臺灣銀行安南分行96年5月7日安南營字第09600017071
    號函等證據，均僅能證明被告二人供承之事實，對於因被告
    二人之辯解所形成爭點之判斷，並無助益。
  (二)本件起訴之前，附表三所示系爭支票帳戶之支票影像「光碟
    」內容，從未獲得勘驗或解讀，其內記載存檔何等事實，無
    人可知，在解讀或列印其存檔內容之前，不能認為得以證明
    任何事實。但若公訴人擬憑以證明附表三所示支票係被告戊○○及庚○○等人簽發之事實，則亦屬證明不爭執事項之證
    據，附此敘明。
  (三)告訴人甲○○於審理時以書狀陳明：其於偵查中提出之現金
    收支簿（見核交卷二第17-20頁，原本見本院卷三第51頁證
    物袋），係依據「另一份記帳資料原本轉謄」等語（見本院
    卷三第2頁，該記帳資料原本附於本院卷三第52頁證物袋）
    。如此該現金收支簿顯然並非依時記載之原始紀錄，而係告
    訴人甲○○臨訟製作之書面資料，等同於該告訴人一己之書
    面陳述，而應與其言詞等同視為告訴人指訴。
  (四)綜上所述，本件公訴人據以起訴之證據，就被告二人有無對
    告訴人甲○○、乙○○等施用詐術以及附表三所示支票是否
    被告等人未經授權而簽發等爭點事實，係以告訴人甲○○、
    乙○○二人於警詢及檢察事務官詢問時之指訴為唯一之憑據
    ，其餘之出證均僅能證明被告二人所不爭執之事實。依最高
    法院52年度臺上字第1300號判例所揭櫫告訴人之告訴，係以
    使被告受刑事訴追為目的，是其陳述是否與事實相符，仍應
    調查其他證據以資審認之證據取捨標準，已足認本件公訴人
    於起訴之時，已乏充分之證據證明被告二人犯罪。
五、公訴檢察官於本案起訴後，追加主張以告訴人乙○○於警詢
    中提出之名片（警卷第17-1頁）及前宗教詐欺案判決書（核
    交一卷第44-45頁）為證據方法。然查：
  (一)上開正面印有「早上八點有在見客．行醫救世24小時．黃老
    師（及地址電話）」、背面印有「指點迷津．疑難雜症」之
    名片，依地址電話所示，確係被告丁○○所印製交付他人無
    誤。然告訴人乙○○係於89年間認識被告丁○○（見本院卷
    三第119頁乙○○之證詞），依一般名片使用之方式，被告
    丁○○應係甫認識告訴人乙○○之時交付該紙名片。而被告
    丁○○則係90年12月17日因前宗教詐欺案入監執行（見本院
    卷一第50頁臺灣臺南監獄臺南分監出監證明書）。依時序可
    推知該紙名片應係被告丁○○入監之前所印製，是該紙名片
    雖可證明被告丁○○曾以宗教迷信或自詡具有特殊能力向外
    宣傳包攬，但不能排除係在前宗教詐欺案判決前所印製散發
    之可能，尚難遽而憑以認定被告丁○○持該紙名片詐欺告訴
    人甲○○及乙○○，而仍應參酌其他事證綜合判斷。
  (二)至於前宗教詐欺案判決僅得證明該被告曾因上述判決所載之
    犯罪事實經論罪科刑，不得據以認定被告丁○○有無以同一
    方法詐欺告訴人等之事實，已如前述，不再贅述。
六、再查：
  (一)告訴人甲○○提及被告丁○○以宗教方式向其詐財之情形為
    ：「我透過我朋友介紹，他說他認識一位老師很厲害，叫武
    則天武媚娘，做什麼事情，去到他那邊就能家庭平安順遂，
    我朋友打電話跟我說他有請教這位老師，說如果我沒有去老
    師那邊，我七年內全家會死光，只剩下我一個人，我當時身
    心懼怕，我才去的」（見本院卷二第115頁）、「（丁○○
    是說她有什麼法力，他會不會起乩、看相、看風水，還是能
    預知未來？）他說他有天眼。（她有無起乩或是誰來附身？
    ）好像沒有看過。（她就是隨便講，你們就要聽，她就是代
    表她講的神明？）對。（丁○○何時是正常人，何時是神明
    附身，你怎麼判斷？）她說她24小時都是武則天」云云（見
    本院卷二第179-180頁）。告訴人乙○○於審理時陳述其遭
    詐騙之過程為：「因為我問黃老師的時候，他說我在短期內
    會自殺，如果我不去處理，我會跨不過去，會自殺」、「她
    自稱是武媚娘武則天投胎，一手掌握天下的黃老師」、「當
    時我也很無助、很怕，因為當時我不是很順利，再加上她這
    樣嚇我，當下我也是會怕，她說不快點處理，我很快就會出
    事情」、「她說要花錢消災，要拿錢給他去買八仙彩來消災
    、改運」等語（見本院卷三第120-121頁）。然：
  依告訴人甲○○所供，其現年45歲，自18歲時起畢業離校投
    入職場，先前曾擔任作業員、採購助理、業務助理（見本院
    卷二第176-178頁），並有詳後所述事證足認其於前夫辛○○擔任旗發公司負責人期間（90年9月20日至92年4月22日之
    間），實際掌管旗發公司財務事宜；而告訴人乙○○係專科
    畢業，畢業後投入職場上班從事「會計兼畫圖」之工作。其
    二人均非全無社會經驗與學識之人，且依起訴事實以觀，其
    等均有調度交付數百萬元現金之財力與經驗，若被告丁○○
    僅以其等指訴之上述方式施詐，即足以使上開告訴人等陷於
    錯誤長達四、五年間陸續各交付400餘萬元，殊與一般人通
    常生活經驗相悖，已難遽信。
  依附表一、二所載，告訴人甲○○、乙○○均有多次在同一
    日內交付匯兌款項多次之情形，核與該等告訴人所述被詐欺
    之過程情形不相吻合。
  告訴人甲○○於警詢中僅提及被告丁○○積欠伊360萬元，
    並未提及以宗教方式另詐騙之金額（460餘萬元）。然「受
    詐460餘萬元」，不論金額、情節以及內心負面感受而言，
    顯然較「出借360萬元未獲清償」深刻而強烈，斷無於申告
    時僅記得情節較輕之出借360萬元未獲清償，而忽略受詐460
    餘萬元金額之理。故告訴人甲○○於審理時證述提及「我只
    記得她欠我錢」云云（見本院卷二第147頁），自無足取。
  依告訴人甲○○所述，被告丁○○於大致相同之期間「另」
    陸續向告訴人甲○○「借款」360萬元（已清償10萬元），
    依此被告丁○○需要告貸之客觀事實，已足使告訴人甲○○
    知悉該被告並非「具有天眼」、「24小時均為具有神通之武
    則天」，否則豈會淪此境地。再者，被告丁○○復於95年間
    書立「汽車使用權讓渡書」及「債務清償切結書」（見核交
    一卷第29-30頁），約定被告丁○○將其子價值138萬元之日
    產汽車讓渡予告訴人甲○○抵償債務，並按月清償告訴人甲○○15萬元。顯見告訴人甲○○對被告丁○○積極從事債權
    確保與實現之舉措，此等情形，應屬地位對等之債權人與債
    務人間互動模式，而非恭敬信徒對待具有特殊解惑能力的「
    老師」常見的對待方法。
  告訴人乙○○於辯護人詰以：「除了電話以外，你也沒有去
    現場看過，都是用電話聯絡？」之問題，係答以「對」，其
    後又改稱偶而會去電被告甲○○請求指點迷津，但大部分均
    係丁○○主動來電要求匯款等語（見本院卷三第141、159-
    160頁）。關於親自往訪被告丁○○之次數，告訴人乙○○
    係陳述並非每半年均會前往探訪，但每年會去一次，在第一
    次匯款之前，伊去被告丁○○住處一、二次云云（見本院卷
    三第157頁）。復聲稱係自外公處得悉被告丁○○「很厲害
    」，因而接觸被告丁○○，附表二所示受詐騙而匯款期間，
    伊均未曾詢問外公或舅媽甲○○，亦未作必要之查證云云（
    見本院卷三第163-164頁），迥異於一般求助於宗教先知多
    經常請示以求指點迷津之情況，核難憑信。
  告訴人甲○○於偵查中指稱：伊於90年9月間已然發現被告
    戊○○等人盜開附表三所示支票（見核交一卷第11頁）。依
    理，甲○○自該時間起即應對被告戊○○及其母丁○○有一
    定程度之懷疑與警覺，然其仍宣稱自90年10月起繼續交付附
    表一編號32至119號所示總計364萬3495元之款項予被告丁○○，自屬可疑（此時告訴人甲○○於偵查中之供述係充為彈
    劾證據使用）。
  告訴人甲○○提及被告丁○○有在其住所即台南市安南區○○○街13號2樓開設神壇，其內擺設情形為「全部都是用很
    多的金紙堆積起來，擺放很多八仙彩」、「她裡面有兩個香
    油錢的箱子」等語（見本院卷二第116、143頁）。告訴人乙○○則描述：「我去的時候有看到金紙、八仙彩、放生的魚
    缸、神明」、「（金紙）有些放在地上，有些放在桌上....
    （數量）差不多。她（被告丁○○）都一箱一箱堆起來放在
    桌上或地上，堆起來」等語（見本院卷三第120-121頁）。
    然證人即告訴人甲○○之前夫辛○○（旗發公司第一任負責
    人）則證述上述地址之情形為：鐵工廠在下面，2樓上有蓋
    半層樓，上面有蓋鐵皮屋2層，丁○○的房間在裡面，外面
    有自己的辦公桌，其內並無祀奉神明，亦無神壇，八仙彩有
    掛一、兩張，其它的像我們外面購買回來尚未開啟並折成一
    層一層的，數量不多，伊看過只有兩、三捆而已（大概10分
    公高），並沒有滿屋子都是八仙彩之情形。伊在鐵皮屋上面
    有看到幾捆金紙，但數量很少，頂多集中起來像一個菜籃而
    已（見本院卷二第214-215頁）。核與告訴人甲○○及乙○○敘述之情況不相符合。
  綜上，本院認為告訴人甲○○與乙○○前揭受詐情節之說詞
    ，逸乎常人之生活經驗，核難憑信。
  (二)告訴人甲○○於本院作證時，雖不否認於被告丁○○入監執
    行之期間，曾託請伊與前夫辛○○代為處理旗發公司事務，
    但強調辛○○僅是掛名總經理而已，實際上伊等並未擔任何
    等職務，且伊沒有管理帳目，被告丁○○並未將其所申請之
    台灣銀行安南分行000000000000帳戶存褶交伊使用（見本院
    卷二第119、129頁）。然查：
  告訴人甲○○另證述：「（旗發公司）剛成立旗發的時候，
    錢是我們拿出來的」等語（見本院卷二第150頁），若謂其
    出資成立旗發公司而就公司業務未加聞問，實與常理有違。
  告訴人甲○○於92年6月間承辦旗發公司員工勞保加保業務
    乙情，已經其於本院審理時證述無訛（見本院卷二第153 頁
    ），並有該公司92年6月間勞工保險加保申報表二紙在卷可
    稽（見本院卷第109-110頁）。顯見其並非僅係掛名未參與
    公司事務之人。
  卷附旗發公司手寫及打字記帳資料與92年度綜合所得稅結算
    申報書影本（見本院卷一第52-89頁），告訴人甲○○於審
    理時證明係其書寫（見本院卷二第129頁）。上述公司記帳
    資料內逐一記載旗發公司應付與應收帳款、未兌現票據金額
    、庶務費用、逐月之業績報表、進項發票明細、所屬員工勞
    健保支出明細，且逐月業績報表上詳細記錄各家客戶每個營
    業日之銷售金額，部分並記載有「製表：甲○○」之字樣，
    顯然係由其製作以供公司內部營運及財務管理所用之報表，
    而非「僅供己一人閱覽之內帳」，故告訴人甲○○諉稱：該
    等記帳資料乃「自己做給自己看的內帳」云云，顯難採信。
    依上述書證，堪信證人即被告戊○○之前夫己○○（旗發公
    司之第三任負責人）所為：旗發公司設立之後是由告訴人甲○○管帳之證詞與事實相符（見本院卷二第288頁，旗發公
    司係於90年9月20日核准設立，設立時首任負責人為告訴人
    甲○○之前夫辛○○；告訴人甲○○、被告戊○○及其夫己○○均列為股東；嗣於92年4月22日改為被告戊○○擔任負
    責人，辛○○不再列為董事或股東，告訴人甲○○仍為股東
    ；95年7月26日負責人再變更為己○○，告訴人甲○○亦退
    出股東名單，見核交一卷第13、22-27、37-41頁經濟部公司
    基本資料查詢列印單及旗發公司變更登記表影本）。
  證人庚○○自91年9月間起任職於旗發公司，有該公司91年9
    月間勞工保險加保申報表在卷可查（見本院卷一第120頁）
    。該證人證述：任職旗發公司期間之老闆係告訴人甲○○及
    其前夫辛○○，因為「我是領她的薪水」，而相較於被告丁○○，告訴人甲○○當老闆時對旗發公司之支出及進項業務
    之熟稔度，兩人都差不多等語（見本院卷二第188、191頁）
    。核與卷附勞工保險加保申報表顯示自91年9月間起因其子
    任職於旗發公司而參加該公司勞保之證人丙○○所證：老闆
    是辛○○、老闆娘是甲○○，伊兒子都是向甲○○領薪水之
    供述（見本院卷一第120頁、卷二第266-267頁），就「告訴
    人甲○○實際參與旗發公司管理事宜」乙情，俱與前述證人
    己○○所證內容吻合。
  據此，已足認定告訴人甲○○於旗發公司成立之初，確曾參
    與該公司之實際經營與內部管理，其所證未參與公司事務之
    陳述，與卷存事證不相符合，益徵本件不能僅憑其陳述率而
    認定被告二人犯罪。
  (三)被告丁○○因前宗教詐欺案，自90年12月17日入監執行至91
    年11月29日出監，有臺灣臺南監獄臺南分監出監證明書（見
    本院卷一第50頁）及臺灣高等法院被告全國前案紀錄表各一
    份可按。然告訴人甲○○仍在被告丁○○入監前一週即90年
    12月10日及同年12月17日各交付7萬元及118萬元予被告丁○○（附表一編號32、33）；又在被告丁○○入監時期，仍舊
    分別於91年3月4日當日交付被告丁○○540元及1萬8000元等
    二筆款項（附表一編號36、37）。告訴人乙○○亦於90年12
    月17日被告丁○○入監當日匯款620元（附表二之二編號8）
    、並於被告丁○○入監期間之91年1月8日起至91年10月29日
    以上海商業銀行匯款5萬5920元（附表二之三編號19至45）
    、再於90年12月25日至91年3月15日三度經由郵局匯款390元
    予被告丁○○（附表二之四編號11、12）。依告訴人甲○○
    及乙○○之陳述，該等款項均係透過被告戊○○通知伊等「
    把錢投到箱子裡面」或「匯款」等語（見本院卷二第117頁
    、卷三第127頁）。但查：
  告訴人甲○○於審理時證述：被告丁○○於入監前有告訴伊
    因遭親戚以申告詐欺方式陷害而判刑入監，而被告丁○○在
    監期間，伊亦透過被告戊○○而知曉丁○○係因為「八仙彩
    之詐欺案件」而入監服刑等語（見本院卷二第172、174頁）
    。其供述核與證人即甲○○之前夫辛○○所證：被告丁○○
    入監執行前，伊聽聞告訴人甲○○及其他旗發公司員工之告
    知而得悉被告丁○○係因為與宗教有關之案件而入監執行，
    被告丁○○亦因此於入監前請託伊於執行期間代為幫忙經營
    其所開設之公司，故而將公司改名為旗發公司等語互核一致
    （見本院卷二第217-219頁）。故告訴人甲○○於被告丁○○因前宗教詐欺案入監之前，已然知悉該被告入監之案由與
    大概原因，已堪認定。
  告訴人甲○○證稱：乙○○係伊介紹給被告丁○○認識等語
    （見本院卷二第128頁）。衡情度理，告訴人乙○○與被告
    丁○○二人之間若生嫌隙、誤會或起疑，告訴人乙○○必首
    先知會告訴人甲○○或向其徵詢。故告訴人乙○○證述：伊
    發現多年依被告丁○○之囑而匯款，人生境遇竟然愈顯不順
    ，且當時丁○○搬家，伊始致電詢問舅媽甲○○等語（見本
    院卷三第151-152頁）。就「致電詢問告訴人甲○○有關被
    告丁○○情形」之部分，應屬可信。至於告訴人乙○○言稱
    受被告丁○○欺騙數年匯款金額逾百萬之數，均未詢問告訴
    人甲○○，及至提出告訴前始致電甲○○之部分，則與常理
    相悖而難採信。參以告訴人甲○○、乙○○二人間係舅甥關
    係，誼屬至親，復於大致相同時段分別交付或匯兌高額款項
    予被告丁○○，足認其等對於被告丁○○之情況必互通訊息
    。其等均陳稱受詐騙過程未相互聯絡探詢云云，亦與常理有
    違，應不足取。據此，告訴人甲○○既事前知悉被告丁○○
    入監之原因，告訴人乙○○必無不知之理，其證稱不知被告
    丁○○入監情事，同無可採信。
  告訴人甲○○、乙○○既知被告丁○○係因宗教詐財案入監
    ，理應保持相當之警覺，但仍於被告丁○○入監前後繼續交
    付或匯兌上述高額款項，顯難索解，是被告丁○○辯稱該等
    金額均非施詐而係借款支應旗發公司所用，即非全無憑據。
  告訴人乙○○證述伊與舅媽甲○○並無金錢往來等語（見本
    院卷三第167頁），然而在告訴人甲○○製作之旗發公司記
    帳資料中，有一紙其內載明92年5至9月間疑似收發文件資料
    ，其上列有「乙○○、台北縣樹林市○○路532號．支票」
    之紀錄（見本院卷一第79頁）。告訴人乙○○之地址出現在
    旗發公司內部記帳資料，並敘明「支票」二字，顯示告訴人
    乙○○與旗發公司之間，存有票據資金往來之情形。是被告
    方面辯稱告訴人乙○○可能係因告訴人甲○○之要求而匯款
    至臺灣銀行安南分行第000000000000號帳戶（戶名：丁○○
    ），即存有高度可能。
  (四)告訴人甲○○所述被告丁○○、戊○○得以持有系爭支票帳
    戶存摺及印鑑之原因乃：「在89年，本來她（丁○○）是叫
    我去請票，之後又叫我票、印鑑放在她那邊，她要壓著，這
    樣我家人才不會死掉，我公司才不會倒閉」，丁○○並沒有
    說該等支票是要供旗發公司使用，伊不知該等支票曾經被使
    用、亦未授權被告等人簽發。伊係在上開支票即將發生退票
    情事之前，始獲得銀行通知存款不足云云（見本院卷二第12
    0-121、138頁），但查：
  系爭支票帳戶係自88年6月10日開戶，90年11月16日結清，
    同年11月23日被列為拒絕往來戶，其間共領出350張支票，
    有彰化銀行永康分行95年10月14日彰永康字第1786號函及帳
    戶資料查詢明細表末頁在卷可按（見核交一卷第80頁、本院
    卷一第175頁），告訴人復於偵查中供稱90年間即已知悉該
    帳戶支票已經簽發使用亦如前述，其遲至四年後之95年4月7
    日始行向警方提出告訴，顯然不合於常情。
  告訴人甲○○於偵查中所提出系爭支票帳戶票頭（見核交一
    卷第95-107頁，原本見本院卷三第50頁證物袋），乃被告戊○○所交付乙節，已據告訴人甲○○於審理中證述明確（見
    本院卷二第168）。經核該等票頭均詳載開票日期、金額以
    及受款人姓名，如被告等人確係盜用告訴人甲○○之支票，
    應無如此詳盡記載並將之交付予甲○○之可能。而告訴人甲○○於審理時證述：附表三所示已經簽發之支票，多係被告
    等人將票款存入系爭支票帳戶以供兌領票款，亦無其他持票
    人向其追索票款等語（見本院卷二第148、169頁）。足認被
    告戊○○等簽發附表三所示支票之後，均依前述票頭之詳盡
    紀錄而於票載發票日適時存入款項以供執票人提示取款，並
    未以盜開支票而謀取不法利益，如此即難認為該等被告存有
    盜開支票之犯罪動機。況且被告丁○○曾在部分附表三所示
    支票後背書其簽名，或以其經營之有聯企業社名義背書（見
    核交一卷第64、68、70、77、83-86頁），此節亦與盜開他
    人支票通常多方遮掩犯罪情狀，惟恐留下犯罪事證之常情不
    相符合。
  附表三所示系爭支票帳戶支票中，共有33紙、面額共計152
    萬6148元之支票係告訴人甲○○所親自簽發（如本判決附表
    三上註記有★號部分），發票日則係自89年2月18日起至被
    列為拒絕往來戶前半月之90年11月5日等情，業據告訴人甲○○於審理時檢視支票照片後供認在卷（見本院卷二第137
    頁，支票照片附於本院卷一第236-301頁），顯見告訴人甲○○自系爭支票帳戶申用之初至結清之前，均有簽發使用該
    帳戶支票之情形，其初始陳述自己「不知支票已遭盜用」云
    云，顯屬故為不實之陳述。告訴人甲○○嗣後改稱：該等支
    票乃被告丁○○要求伊簽發後放置被告丁○○處所，否則家
    庭成員會發生不測、家族公司會因而倒閉，伊不知簽發後支
    票會遭流通使用云云（見本院卷二第137頁），同難採信。
    又附表三第一頁標示★號之告訴人甲○○所簽發之支票，其
    發票日均係旗發公司設立之前，故公訴人論告意旨提及被告
    方面並未提出告訴人甲○○於旗發公司設立前授權使用附表
    三所示支票之「積極有力證據」，與卷存事證即有未合，併
    予指明。
  上述告訴人甲○○確認係其簽發之支票，依票號所示，顯然
    分屬二本以上不同之支票簿，告訴人甲○○供稱不知第一本
    支票使用完畢之後有再次申領支票簿情事，亦無從信實。
  告訴人甲○○自90年3月12日至同年7月2日期間，六度填寫
    送款簿，共存入19萬1千元至系爭支票帳戶內以供執票人提
    示領款之事實，有系爭支票帳戶送款簿照片六幀在卷可按，
    並經告訴人甲○○確認無訛（見本院卷二第66-68、139頁）
    ，足以確認系爭支票帳戶之支票，並非如告訴人甲○○所稱
    「開戶後即交付被告丁○○而未加聞問」之情形。
  曾經在旗發公司任職之(甲)證人庚○○於偵查中證稱：告訴人
    甲○○自己將支票拿給被告丁○○，甲○○應該知道伊以其
    支票開票，但伊都是跟丁○○拿支票等語（見核交一卷第15
    8頁）。該證人於本院審理時復證述：在被告丁○○之有聯
    企業社改名為旗發公司之前，伊簽發系爭支票帳戶支票之時
    ，告訴人甲○○並未在場，伊不知甲○○是否知悉伊簽發該
    帳戶支票。但公司改名為旗發公司且甲○○擔任老闆期間，
    甲○○知道旗發公司之支出款項係用該帳戶的支票支付，因
    為都是甲○○交給伊簽發，旗發公司負責人從辛○○變更為
    別人之後，甲○○就不再拿該帳戶支票交伊簽發等語（見本
    院卷二第189、191、193-196、198頁）。(乙)證人辛○○證述
    ：伊參與旗發公司經營過程，印象中旗發公司應該有使用過
    告訴人甲○○之支票..... 告訴人甲○○所申請的彰化銀行
    支票（按即係系爭支票帳戶）跳票之後，伊曾詢問甲○○誰
    在使用，甲○○說是她和丁○○共同使用，但詳情伊不清楚
    ..... 據伊所瞭解，甲○○有票給丁○○用等語（見本院卷
    二第208-209頁）。(丙)證人己○○證陳：在旗發公司經營期
    間，公司曾經使用告訴人甲○○之支票，「因為當時旗發的
    時候，他們經營一定要用到他們的票」，當時旗發公司及甲○○之支票都在使用，開票有時候是被告戊○○、有時候是
    會計、有時候是甲○○本人簽發。在旗發公司設立之前，即
    有聯公司經營的末期，亦曾使用甲○○的支票，「因為當時
    要周轉要跟她借票，已經要轉旗發，他們有意思要成立旗發
    ，有一些債務之前他們都有商量好，該給別人就要給，當時
    沒有票，所以用甲○○的票」等語（見本院卷二第295-29 7
    頁）。(丁)上揭證人均足以證明系爭支票帳戶於旗發公司成立
    之前、後，均曾經告訴人甲○○之授權以供旗發公司或其前
    身有聯企業社業務上使用。
  綜上事證，被告戊○○等人係經告訴人甲○○之授權，而簽
    發附表三所示支票，至為灼然。
  至於被告方面所舉證人丙○○，雖曾證述知悉被告丁○○有
    使用告訴人甲○○之支票云云，但其所證知悉原因僅泛稱「
    因為我都在那邊吃飯」、「他們在講話時，多少會聽到一些
    」、「（他們在講什麼？）這麼久的事情，我也不太會講」
    ，並陳稱「我是不知道是拿誰的票，我只看到甲○○從我面
    前走過去，我有看到他手裡拿著一本支票，票是誰的，我不
    知道」等語（見本院卷二第270頁），參以該證人於接受詰
    問及本院訊問時明顯流露刻意迴護被告丁○○之傾向，本院
    認為尚難以其供述據為有利於被告丁○○等之證據，附此敘
    明。
  (五)至於告訴人甲○○於審理時提出之記帳資料原本（附於本院
    卷三第52頁證物袋，其關於記帳內容部分乃本院之編頁），
    幾乎每個年度都存有諸多支付日期在後但記載於前之情形，
    例如89年2月13、3月17日、8月6日之支出紀錄記載於同年2
    月7日、3月16日及8月5日之前（即同一頁次的上方，下同，
    見第16頁）、89年9月15日之二筆紀錄記載於同年9月21日之
    前（第15頁）、90年10月31日之紀錄填於同年月26日之前（
    第8頁）、91年3月間之記錄填載於90 12月及11月份記錄之
    間（第7頁）、90年11月26日之紀錄填載於同年10月之前（
    第7頁，以下不再細述）等等。且該記帳資料所載內容幾乎
    全部均係與告訴人甲○○所指與被告丁○○宗教詐欺有關之
    資金支出情形，而無其他生活或業務事項之支出。自形式上
    觀察，該本所謂之「記帳資料原本」，並非告訴人甲○○記
    載平日全部支出之紀錄，且其中第4、11-14、16頁之時貫多
    月紀錄係以相同筆墨同一字跡而為記載，復與一般人「依時
    序記錄支出金額」之慣常記載方法不符，上述情狀足徵該本
    資料存有告訴人甲○○臨訟製作以佐其指訴之高度風險，不
    能率爾據為對被告等人不利判斷之依據。
七、綜上所述，本件公訴人所舉之證據均無法充分證據被告二人
    涉有詐欺及盜開附表三所示支票之行為。而依本院調查證據
    所獲，已足以確認告訴人甲○○、乙○○所為不利於被告等
    人之指訴，非屬悖於經驗法則而難憑採，即屬已獲證明與事
    實不符。而被告方面之辯解，均有相當之事證足以認定存有
    高度可能信。綜而言之，本件被告二人被訴之犯罪，均屬不
    能證明，依法自應為無罪判決之諭知。
據上論斷，應依刑事訴訟法第301條第1項，判決如主文。
本案經檢察官黃裕堯到庭執行職務
中    華    民    國    97    年    12    月    25    日
                  刑事第三庭  審判長法  官  鄭文祺
                                    法  官  陳振謙
                                    法  官  陳欽賢
以上正本證明與原本無異
如不服本判決應於收受本判後10日內向本院提出上訴書狀，並應
敘述具體理由。其未敘述上訴理由者，應於上訴期間屆滿後20日
內向本院補提理由書狀（均須按他造當事人之人數附繕本）「切
勿逕送上級法院」。
                                    書記官  洪培綺
中    華    民    國    97    年    12    月    25    日


司法院資訊處製作；財團法人民間司法改革基金會備份。
